【裁判字號】    98,消債抗,8
【裁判日期】    980831
【裁判案由】    抗告事件
【裁判全文】
臺灣基隆地方法院民事裁定             98年度消債抗字第8號
抗  告  人  甲○○
                    （
上列抗告人因聲請消費者債務清理（清算）事件，對於中華民國
97年12月11日本院97年度消債清字第11號第一審裁定提起抗告，
本院第二審合議庭裁定如下：
    主  文
原裁定除聲請費用部分外廢棄。
抗告人即債務人甲○○自中華民國98年８月31日12時起開始清算
程序，並同時終止清算程序。
    理  由
一、本件抗告人於原審聲請意旨略以：伊有不能清償債務之情事
    ，前已提出債權人清冊，以書面向最大債權金融機構聯邦商
    業銀行請求共同協商債務清償方案，惟因協商條件苛刻，伊
    依協商條件每月應清償之金額（新臺幣20,871元）已逾伊每
    月之收入，扣除伊每月應清償之金額後，根本無法維持伊及
    家人最低基本生活，且伊長期失業，毫無收入，親友亦不願
    再予資助，伊再已無力還款而毀諾（履行顯有重大困難），
    此實屬因不可歸責於伊之事由而違反協議，又伊無擔保或無
    優先權之債務總額未逾新臺幣（下同）1200萬元，復未經法
    院裁定開始更生程序或許可和解或或宣告破產，爰向原審法
    院聲請清算等語。並提出抗告人之全戶戶籍謄本、財產及收
    入狀況說明書、債權人清冊、協議書影本、聯合徵信資料、
    各類支出單據原本及影本等件為證。
二、原審駁回抗告人之聲請，係以：抗告人具狀聲請清算，並稱
    向親友借款，惟未將該親友列入「債權人清冊」中，前經原
    審於民國（下同）97年11月13日以裁定命抗告人定期補正全
    體「債權人清冊」，該裁定於97年11月20日送達（寄存）抗
    告人，並自97年11月30日生送達之效力，有該裁定送達證書
    在卷足稽；惟抗告人迄原審裁定時（即97年12月11日）猶未
    補正，亦有本院民事科「查詢簡答表」在卷可稽，自應駁回
    本件清算之聲請等語，為其理由。
三、抗告意旨略以：(一)伊雖於97年11月20日收到訴訟文書之郵
    務送達通知書１份，惟伊誤以為係臺灣臺北地方法院臺北簡
    易庭所寄送之確定判決書，因而延誤領取之時間，伊於97年
    12 月20日收到伊清算之聲請遭駁回之裁定前，並不知尚有
    須補正之事由。(二)又伊於97年７月14日之陳報狀上即已說
    明其他收入363,799.元中已包含親友之資助等，且於伊聲請
    清算前，伊之親友亦已告知無須償還所借之金錢，是以伊與
    親友間已無債權債務關係存在，故伊之全體「債權人清冊」
    仍為97年７月14日陳報補正資料上所示者。為此提起抗告，
    請廢棄原裁定，准伊清算等語。
四、按「債務人於法院裁定開始更生程序或許可和解或宣告破產
    前，得向法院聲請清算；債權人縱為一人，債務人亦得為聲
    請。」消費者債務清理條例（下稱本條例）第80條固定有明
    文。惟「債務人與金融機構協商成立者，不得聲請更生或清
    算，但因不可歸責於己之事由，致履行顯有重大困難者，不
    在此限。」及「本條例施行前，債務人依金融主管機關協調
    成立之中華民國銀行公會會員辦理消費金融案件無擔保債務
    協商機制與金融機構成立之協商，準用前項之規定。」本條
    例第0151條第５項及第６項亦分別定有明文。按本條例之立
    法意旨，在於避免已陷入經濟上困境之消費者，於惡性循環
    之債務窘境中自生自滅，而衍生嚴重之社會問題，難以維持
    安定之社會經濟秩序，故為兼顧債權人及債務人雙方之利益
    ，對陷於經濟困境之消費者，乃允其於消費者債務清理條例
    施行後，得選擇以重建型之更生程序或清算型之清算程序清
    理其債務，藉以妥適調整債務人與債權人及其他利害關係人
    間之權利義務關係，保障債權人獲得公平受償，並謀求消費
    者經濟生活之重建復甦機會。惟對於已與金融機構協商成立
    ，或於本條例施行前已依銀行公會債務協商機制與金融機構
    成立協商之債務人，若非因不可歸責於己之事由，致履行顯
    有重大困難，而僅係為圖謀減免債務，即不為債務之履行，
    自有違債權契約為誠信契約之本旨，故依本條例第0151條第
    ６項準用同條第５項前段之規定，不得聲請更生或清算，如
    此始能避免債務人任意毀棄已成立之協商，濫用更生或清算
    之債務清理程序，導致道德危險。而此處所謂「不可歸責於
    己之事由」，難以一概而論，應斟酌債務人毀諾時之情事判
    斷之，如客觀上債務人之支出增多，或收入、收益減少，非
    其成立協商時所能預期，又如協商成立時所定之條件過苛，
    超越債務人之負擔能力而客觀上履行不能，或雖未超過債務
    人之所得，然留予債務人使用之資金過少，使債務人無法維
    持其基本生活者，均屬之。次按「法院開始清算程序之裁定
    ，應載明期年、月、日、時，並及時發生效力。」及「債務
    人之財產不敷清償清算程序之費用時，法院應裁定開始清算
    程序，並同時終止清算程序。」本條例第83條第１項及第85
    條第１項亦分別定有明文。
五、經查：(一)抗告人並非從事營業活動之人，名下並無任何動
    產或不動產，目前亦無工作（失業中）；而其積欠債務總額
    約為180.萬餘元，未逾1200萬元，此有抗告人於原審所提出
    之「財產及收入狀況說明書」及自財政部臺灣省北區國稅局
    取得之94年度、95年度及96年度之「綜合所得稅各類所得資
    料清單」及「財產歸屬資料清單」可證，並經抗告人於本院
    訊問時陳稱明確，堪認抗告人確有「不能清償債務」之情事
    。(二)抗告人於本條例施行前，確曾依金融主管機關協調成
    立之「中華民國銀行公會會員辦理消費金融案件無擔保債務
    協商機制」與最大債權金融機構聯邦商業銀行協商成立，約
    定自95年３月起，分120.期，利率3.88％，每月償還20,871
    元，依各債權銀行之債權金額比例清償各項債務，至全部清
    償為止。而抗告人僅依約履行24期，自97年３月起即毀諾而
    未再行依約履行，此亦有抗告人於原審所提出之協議書暨無
    擔保債務還款計劃、聯邦商業銀行債務協商毀諾通知、郵局
    存證信函及掛號郵件收件回執等件在卷可證。(三)依抗告人
    於原審提出之94年度、95年度及96年度「綜合所得稅各類所
    得資料清單」所載，抗告人於94年度、95年度及96年度之收
    入均甚少，94年度僅有18,364元，95年度亦僅有49,256元，
    96年度則「查無資料」，即全無收入。綜上判斷，抗告人於
    長期失業、無收入之環境下，猶每月償還20,871元，依約履
    行達24期，已屬不易，遑論尚須負擔自己之基本生活必要支
    出及扶養費，可見該協商條件確實過於嚴苛，實際上無法強
    令抗告人履行；故本件衡情應係金融機構債權人僅考量自身
    債權之滿足，而未顧慮抗告人之經濟能力，事後抗告人之毀
    諾，實乃非可歸責於抗告人之事由所致，且此亦不因於協商
    時即已存在而有異，依上揭說明，抗告人前雖曾與金融機構
    協商成立，惟其因具有不可歸責於己致履行原協議顯有重大
    困難之事由，依法自得向本院聲請清算。抗告人雖未依原審
    所命，依期補正全體「債權人清冊」，惟該係抗告人未領取
    原審命補正之裁定所致，抗告人固有過失，惟抗告人既已陳
    明別無其他「民間債權人」，其聲請既合於本條例之規定，
    依法自仍可准如所請。
六、綜上所述，本件抗告人僅係一般消費者，並未從事營業，且
    有不能清償債務之情事，而所負無擔保及無優先權債務亦未
    逾1200萬元，前雖與各債權銀行達成協議，惟有不可歸責於
    己致履行協議顯有重大困難之事由，復未經法院裁定開始更
    生程序或許可和解或宣告破產，亦查無伊有本條例第６條第
    ３項或第８條或其他應駁回其清算聲請之事由存在，則本件
    抗告人聲請清算，自屬有據，應予准許。原審駁回抗告人清
    算之聲請，於法尚有未洽，抗告意旨求予廢棄改判，為有理
    由，爰依法廢棄原裁定，並依本條例第83條第１項及第85條
    第１項之規定，由本院改判如主文第２項所示。
    又依抗告人所提「財產及收入狀況說明書」及所載，抗告人
    名下並無任何可供即時換價之動產或不動產，堪認抗告人之
    財產應不敷清償清算程序之費用。從而，依本條例第85條第
    01項之規定，由本院予以廢棄改判如主文所示。
七、據上論結，本件抗告為有理由，依消費者債務清理條例第11
    條第２項、第83條第１項、第85條第１項、第15條，民事訴
    訟法第0495條之１第１項、第0450條，裁定如主文。
中    華    民    國    98    年    8     月    31    日
                  民事庭審判長法  官  李媛媛
                              法  官  姚貴美
                              法  官  林金發
以上正本係照原本作成。
對本裁定不得再為抗告。
本裁定已於98年8月31日12時公告。
中    華    民    國    98    年    8     月    31    日
                          法院書記官  莊國南


司法院資訊處製作；財團法人民間司法改革基金會備份。
